【裁判字號】    99,訴,1861
【裁判日期】    991206
【裁判案由】    侵權行為損害賠償
【裁判全文】
臺灣板橋地方法院民事判決              99年度訴字第1861號
原      告  李一華
訴訟代理人  徐方齡律師
被      告  李秀鸞
上列當事人間請求侵權行為損害賠償事件，經本院刑事庭移送前
來（刑事案號：98年度易字第3249號，附帶民事訴訟案號：98年
度附民字第661 號），本院於中華民國99年11月22日言詞辯論終
結，判決如下：
    主      文
被告應給付原告新台幣壹拾萬元，及自民國99年1月6日起至清償
日止，按週年利率百分之5計算之利息。
被告應將如附件所示之啟事內容刊登於被告個人部落格網頁（ht
tp: //tw.myblog.yahoo.com/jw!SksMSTie9BBx11）三日。
原告其餘之訴駁回。
訴訟費用由被告負擔二分之一，餘由原告負擔。
第一項判決得假執行。
    事實及理由
一、原告起訴主張：
  (一)被告於民國94年間起，參加在臺北市○○路39號之「基督教
    聚會處」之教會活動，因對該教會之長老與教友有所不滿，
    遂在其於雅虎奇摩網站（網路家族國際資訊股份有限公司）
    之「Yahoo!奇摩部落格」申請設立之可供不特定人瀏覽屬公
    開性質之名為「人類社會現象佈告欄」之其個人部落格網站
    （http: //tw.myblog.yahoo.com/jw!SksMSTie9BBx11/arch
    ive?l=a ）內，張貼批評該教會之長老與教友之言論（此部
    分未在原告起訴請求之範圍）。
  (二)該教會輪值長老即原告於98年6 月間，自教友處知悉被告在
    其上開部落格內，張貼批評教會長老與教友之言論，遂於98
    年6 月21日上午彌撒完畢後之報告時，趁被告在場之機會，
    宣讀如附表二編號一所示之文稿以及如同表編號二之李問二
    所示之朗讀內容與同表欄李問五所示之錄音內容等之言詞，
    未當場明指係被告所為，以該言詞勸導被告，希望被告能停
    止在部落格張貼批評該教會與教友之言論行為。詎被告當場
    聽聞原告該報告後，明知原告並未在該彌撒後之報告上對其
    與其家屬有何恐嚇之言詞，竟基於以在網際網路上以文字或
    圖畫誣指原告有於上開彌撒後之報告中恐嚇其之虛偽事實之
    毀謗犯意以及對原告為謾罵與嘲弄之公然侮辱犯意，意圖將
    誣指事實散布於眾，於附表三編號一至編號四所示之各該時
    間，接續為下列各該毀謗與公然侮辱之犯行：
    (1)其接續在其上開可供不特定人瀏覽之「人類社會現象佈告
      欄」之其個人部落格內，張貼如附表三編號一、(一)所示、
      同表編號二、(二)所示、同表編號三所示、同表編號四、(一)
      所示之文字，誣摘原告公然宣稱要用教會鏟除其與其家屬
      並要對其與其家屬不利之虛偽事實，而毀謗原告。
    (2)另接續在該部落格內，以如附表三編號一、(二)所示、同表
      編號二、(一)所示、同表編號四、(二)所示之「神棍」、「假
      基督徒」及質疑式之語句等之表示不屑輕蔑及攻擊意思之
      足以貶損原告人格及地位之文字與圖片，公然侮辱原告。
  (三)嗣因原告自教友處知悉被告於附表三編號一至編號四所示之
    該段期間，在該部落格內張貼上開毀謗及侮辱之言論，遂於
    98年7 月12日上午彌撒完畢後之報告時，趁被告在場之機會
    ，除再宣讀附表二編號一所示之同年6 月21日文稿如同表編
    號二之李問二至四所示以向被告告知其在網路張貼之如附表
    三編號一、(一)所示、同表編號二、(二)所示、同表編號三所示
    、同表編號四、(一)所示之言論為不實外，並以同表編號二之
    李問五所示之言詞，勸告被告不要再繼續在其部落格張貼批
    評該教會與教友之言論。詎被告當場聽聞原告該報告後，明
    知原告並未在該彌撒後之報告上對其有何恐嚇或威脅之言詞
    ，以及其並未有原告在教會斂財或有其他犯罪事實之證據，
    竟另基於在網際網路上以文字誣指原告有於上開彌撒後之報
    告中恐嚇其及有藉教會斂財及有其他犯罪行為之虛偽事實之
    毀謗犯意以及對原告為謾罵與嘲弄之公然侮辱犯意，意圖將
    誣指事實散布於眾，於附表三編號五至編號十所示之各該時
    間，另接續為下列各該毀謗與公然侮辱之犯行：
    (1)其接續在其上開可供不特定人瀏覽之「人類社會現象佈告
      欄」之其個人部落格內，張貼如附表三編號五、(一)所示、
      同表編號七所示、同表編號九、(一)所示之文字，誣摘李一
      華又在教會公然威脅恐嚇其之虛偽事實，而毀謗原告；另
      以同表編號五、(三)所示、同表編號六及八所示、同表編號
      九、(二)所示之文字，誣指原告有藉教會以斂財及偽造文書
      之犯行之虛偽事實，而毀謗原告。
    (2)另在該部落格內，以如附表三編號十所示之「上樑不正下
      樑歪」之表示不屑輕蔑及攻擊意思之足以貶損原告人格及
      地位之文字與圖片，公然侮辱原告。
  (四)爰依民法184條第1項、第195條第1項規定，訴請被告給付慰
    撫金及回復原狀之適當處分等語。
  (五)原告為訴之聲明：(1)被告應給付原告新台幣（下同）30萬元
    及自起訴狀繕本送達之翌日起至清償日止，按週年利率百分
    之5 計算之利息。(2)被告應將如附件所示之啟事刊登於基督
    教論譠報第1 版4分之1版及被告個人部落格網頁各三日，所
    需費用由被告負擔。
二、被告則辯稱：被告在個人部落格網頁所張貼之文章及圖片均
    屬真實等語。併為答辯：駁回原告之訴。
三、經查：
  (一)原告有於98年6 月21日上午彌撒完畢後之報告時，以未指名
    被告姓名之方式，宣讀如附表二編號一所示之文稿等情，核
    與證人張克奇、陳水德、游碧蕙、王正和於偵查及本院刑事
    庭審理中證述之情節相符，亦與附表二編號二所示之本院刑
    事庭勘驗原告98年7 月12日錄音音軌之勘驗結果相符，此外
    ，被告於附表三編號三、(二)所示之其之網路部落格文章中亦
    記載以「李一華不敢指名道姓的說」等文字。再依附表二編
    號一所示與同表編號二、李問二之文稿內容，該內容除於客
    觀上顯難認構成對人為恐嚇、脅迫之言詞外，更與被告於其
    網路部落格如附表三編號一、(一)所示、同表編號二、(二)所示
    、同表編號三所示、同表編號四、(一)所示之文章中所描述之
    狀態，顯有所不同，依上開事證，足證被告明知原告未在該
    次彌撒後之報告中對其與其家屬有何恐嚇之言詞，竟在其上
    開網路部落格之文章中，為上開虛偽不實之指控，而其網路
    部落格又屬公開可供不特定人瀏覽之網頁，是被告於其網路
    部落格內撰寫上開文章，自屬以散布文字之方式，指摘足以
    毀損原告名譽之行為，而構成毀謗行為。是被告辯稱：張貼
    文章圖片均屬真實等語，惟為原告所否認，被告並未舉證以
    實其說，尚難採信。
  (二)被告有於附表三編號一、(二)所示、同表編號二、(一)所示、同
    表編號四、(二)所示之各該時間，在其網路部落格文章中，以
    如各該欄所示之「神棍」、「假基督徒」及質疑式之語句之
    文字與圖片指射原告之事實，有各該欄所示之網頁資料在卷
    可稽，而「神棍」、「假基督徒」及該等質疑式語句，於客
    觀上，均屬以使人難堪為目的，而表示不屑輕蔑及攻擊意思
    ，足以對於原告在教會中所保持之人格及地位，達貶損其評
    價之程度之文字及圖片，是被告於其公開之網路部落格內撰
    寫張貼上開文字及圖片，自屬公然侮辱之行為。
  (三)原告有於98年7 月12日上午彌撒完畢後之報告時，陳述如附
    表二編號二所示之言語等情，核與證人張克奇、陳水德、游
    碧蕙、王正和於偵查及本院刑事庭審理中證述之情節相符，
    並經本院刑事庭勘驗原告98年7 月12日錄音音軌確認無誤，
    依附表二編號二所示之原告98年7 月12日錄音音軌譯文，該
    內容於客觀上顯難認構成對人為恐嚇、脅迫之言詞，是被告
    於其網路部落格中以如附表三編號五、(一)所示、同表編號七
    、(一)所示、同表編號九、(一)所示之文章中指摘原告有於該次
    彌撒後之報告中對其要脅恐嚇云云，顯係與事實不符；此外
    ，被告於其網路部落格中以如附表編號五、(三)所示、同表
    編號六、(一)所示、同表編號八、(一)所示之文字敘述指摘原告
    有斂財、利用教會賺錢及偽造文書之行為，惟依其於偵查及
    本院刑事庭審理中所提出之資料，均係其網路部落格中類似
    於附表三所示之其個人之情緒性、漫罵性與質問式之文字，
    並未有任何證據資料存在，客觀上顯難認被告係有相當理由
    確信其指述之事實為真實，就此部分，顯無刑法第310條第3
    項前段規定之阻卻事由存在，是被告於其公開之網路部落格
    內撰寫上開文章，自屬以散布文字之方式，指摘足以毀損原
    告名譽之行為，而構成毀謗行為。
  (四)被告有於附表三編號十所示之時間，於其網路部落格文章中
    ，以同欄所示之「上樑不正下樑歪」文字指射原告之事實，
    有同欄所示之網頁資料在卷可稽，而該文字，於客觀上，係
    屬以使人難堪為目的，而表示不屑輕蔑及攻擊意思，足以對
    於原告在教會中所保持之人格及地位，達貶損其評價之程度
    之文字，是被告於其公開之網路部落格內撰寫上開文字，自
    構成公然侮辱之行為。
  (五)基上，被告不法侵害原告之名譽權，事證明確，要堪認定。
    被告辯稱其所張貼之文章圖片均屬真實等語，尚乏依據，要
    不可取。是原告主張被告有上開侵權行為之事實，要堪採信
    。
四、按「因故意或過失，不法侵害他人之權利者，負損害賠償責
    任。」、「不法侵害他人之身體、健康、名譽、自由、信用
    、隱私、貞操，或不法侵害其他人格法益而情節重大者，被
    害人雖非財產上之損害，亦得請求賠償相當之金額。其名譽
    被侵害者，並得請求回復名譽之適當處分。」民法第184 條
    第1 項前段、同法第195 條第1 項分別定有明文。如前所述
    ，被告既有上開侵害原告之事實，則原告基於上開規定，請
    求被告負損害賠償責任，為有理由。茲就原告請求被告賠償
    之範圍，分論如下：
  (一)精神慰撫金部分：
    (1)按不法侵害他人之人格權，被害人受有非財產上損害，請
      求加害人賠償相當金額之慰撫金時，法院對於慰撫金之量
      定，應斟酌實際加害情形、所造成之影響、被害人痛苦之
      程度、兩造之身分地位經濟情形及其他各種狀況，以核定
      相當之數額（最高法院47年台上字第1221號、51年台上字
      第223 號判例意旨參照）。
    (2)如前所述，被告確有上開公然侮辱、毀謗原告之事實，使
      原告名譽權遭受到侵害，則原告受有精神上之痛苦，自堪
      認定。是原告自得依上開規定請求非財產上之損害賠償即
      精神慰撫金。而非財產上之損害賠償，固非如財產損失之
      有價額可以計算，但仍應以被害人精神上所受之苦痛為準
      據，因此就被害人所受無形之苦痛予以賠償，應審酌被害
      人地位、身分、家庭狀況及加害人之地位，資力及加害之
      程度，核定相當數額。本院斟酌兩造實際情況，依原告自
      陳：係陸軍官校畢業，擔任陸軍運輸學校校長，及欣欣客
      運公司的董事長，基督教會長老，為少將退役，月入十萬
      元，及公家配給的房舍等情；被告當庭陳明：係國立空中
      大學肄業，曾是紅十字會志工，在社區大學成立媒體素養
      學社的社長，曾經是台北縣勞工大學勞工社之副社長，目
      前在復建中，無業，現在沒有收入，有房屋及繼承之房地
      等情（見本院卷第37頁），暨兩造之身分、地位、家庭狀
      況及加害人之地位、資力及加害之程度及被告公然侮辱、
      毀謗原告，致原告名譽權受侵害之痛苦程度等一切情狀，
      認為原告請求於10萬元範圍內之精神慰撫金，尚屬適當，
      應予准許，方屬公允。逾此部分之請求，則無理由，不予
      准許。
    (3)又原告請求自99年1月6日（即自起訴狀繕本送達之翌日）
      起至清償日止，按週年利率百之5 計算之法定遲延利息，
      就上開准予賠償十萬元慰撫金部分之法定遲延利息請求，
      核符民法第229條第2 項、第203條規定，是原告請求此法
      定遲延利息部分，為有理由，應予准許；至於逾此部分之
      利息請求，為無理由，應予駁回。
  (二)刊登道歉啟示部分：
    原告就被告公然侮辱、毀謗原告之行為，另請求被告應於基
    督教論譠報及被告個人部落格網站刊登道歉啟示乙節。
    按「不法侵害他人之身體、健康、名譽、自由、信用、隱私
    、貞操，或不法侵害其他人格法益而情節重大者，被害人雖
    非財產上之損害，亦得請求賠償相當之金額。其名譽被侵害
    者，並得請求回復名譽之適當處分。」，民法第195條第1項
    定有明文。是名譽被侵害者，得請求回復名譽之適當處分。
    查本件被告於其個人部落格內張貼文章及圖片公然侮辱、毀
    謗原告之行為，已如前述，被告顯係不法侵害原告之名譽權
    法益，原告自得請求被告於其個人部落格刊登道歉啟事作為
    回復名譽損害之處分，為有理由。參酌被告係在其個人部落
    格網頁登載公然侮辱、毀謗原告名譽之事實，則回復原狀之
    比例上，亦應以被告應刊登在其個人部落格網站刊登道歉啟
    事（原告請求之道歉啟事內容，經修改刪除不必要之字句，
    如附件所示內文，應足以表達被告之道歉及回復原告名譽。
    ），以為回復原告名譽，且足以保障回復原告之名譽權，核
    屬適當。至於原告另請求刊登於基督教論譠報部分，因被告
    既未刊登於基督教論譠報作為損害原告名譽之行為，原告請
    求刊登於基督教論譠報，核非屬適當，應予駁回。基上，原
    告請求被告應將如附件所示之啟事內容刊登於被告個人部落
    格網頁（http: //tw.myblog.yahoo. com/jw! SksMSTie9BB
    x11 ）三日之部分，為有理由，應予准許；逾此部分之範圍
    ，則無理由，應予駁回。
五、綜上所述，原告依據民法第184條第1項、第195條第1項侵權
    行為損害賠償之法律關係，請求被告給付十萬元，及自起訴
    狀繕本送達之翌日即99年1月6日起至清償日止，按週年利率
    5％ 計算之法定遲延利息；及在被告個人部落格網頁刊登如
    附件所示之啟事三日，均有理由，應予准許；至於逾此範圍
    之部分，為無理由，應予駁回。
六、本件原告勝訴部分，所命給付金額未逾50萬元，依民事訴訟
    法第389條第1項第5款規定，應依職權宣告假執行。
七、本件事證已臻明確，兩造其餘之攻擊或防禦方法及未經援用
    之證據，經本院斟酌後，認為均不足以影響本判決之結果，
    自無逐一詳予論駁之必要，併此敘明。
八、訴訟費用負擔之依據：民事訴訟法第79條。
中    華    民    國    99    年    12    月    6     日
                  民事第二庭    法  官  李行一
以上正本係照原本作成
如對本判決上訴，須於判決送達後20日內向本院提出上訴狀。如
委任律師提起上訴者，應一併繳納上訴審裁判費。
中    華    民    國    99    年    12    月    6     日
                                書記官  蔡於衡
附件：
    向台北市基督徒聚會處李一華長老道歉啟事
立道歉人李秀鸞自民國98年6 月24日起至98年9月1日止在雅虎奇
摩網站個人部落格網頁，對外刊登不實之文字及圖片，公然侮辱
台北市基督徒聚會處輪值長老李一華，對李一華長老名譽造成損
害至為懺悔，特登本道歉啟事向李一華長老致歉與澄清，並希望
李長老能夠原謫諒。
                      道歉人：李秀鸞
中    華    民    國          年     12     月     6      日
（附註：年月日於登載時再填入該日期）

司法院資訊處製作；財團法人民間司法改革基金會備份。
